【裁判字號】    96,簡上,730
【裁判日期】    971028
【裁判案由】    偽造文書等
【裁判全文】
臺灣板橋地方法院刑事判決             96年度簡上字第730號
上  訴  人  乙○○
即  被  告
選任辯護人  程巧亞律師
            陳世英律師
上列上訴人因偽造文書案件，不服本院96年度簡字第1749號中華
民國96年5 月31日第一審判決（聲請簡易判決處刑案號：96年度
偵字第1459號），提起上訴，本院管轄第二審之合議庭判決如后
：
    主  文
原判決撤銷。
乙○○連續行使偽造私文書，足以生損害於他人，處有期徒刑伍
月，如易科罰金，以銀元佰元折算壹日，減為有期徒刑貳月又
拾伍日，如易科罰金，以銀元佰元折算壹日。
    事  實
一、乙○○係黃思源之配偶，黃思源於民國94年9 月8 日因病逝
    世。黃思源死亡後，有繼承人丙○○、乙○○、黃植錄、丁○○等人（後三人分別於同年10月25日、11月9 日、11月11
    日拋棄繼承）。詎乙○○於繼承開始後，竟基於行使偽造私
    文書及意圖為自己不法所有之概括犯意，先於94年9 月12日
    ，在位於臺北縣新莊市○○路339 號之合作金庫商業銀行東
    新莊分行，擅自盜蓋黃思源之印鑑章於合作金庫商業銀行活
    期儲蓄存款取款憑條之「存戶簽章」欄內，製作內容為以黃
    思源名義向合作金庫商業銀行領取新臺幣（下同）590000元
    之取款憑條而偽造私文書，並將該偽造之取款憑條交予合作
    金庫商業銀行東新莊分行之承辦人員而行使偽造私文書，自
    黃思源於該銀行所開立帳號為0000000000000 號帳戶提取上
    開款項，致使合作金庫商業銀行東新莊分行承辦人員陷於錯
    誤，交付上開金額，乙○○除領取90000 元現金外，並將其
    餘500000元轉帳至乙○○之帳戶（開立銀行為合作金庫商業
    銀行大安分行，帳號為0000000000000 號），足以生損害於
    丙○○及合作金庫商業銀行東新莊分行。乙○○復於94年9
    月28日，在位於臺北縣板橋市○○路○ 段443 號之合作金庫
    商業銀行海山分行，擅自盜蓋黃思源之印鑑章於合作金庫商
    業銀行活期儲蓄存款取款憑條之「存戶簽章」欄內，製作內
    容為以黃思源名義向合作金庫商業銀行領取32250 元之取款
    憑條而偽造私文書，並將該偽造之取款憑條交予合作金庫商
    業銀行海山分行之承辦人員而行使偽造私文書，自黃思源於
    該銀行所開立帳號為0000000000000 號帳戶提取上開款項，
    致使合作金庫商業銀行海山分行承辦人員陷於錯誤，交付上
    開金額，乙○○並將該筆金額轉帳至乙○○之帳戶（開立銀
    行為合作金庫商業銀行大安分行，帳號為0000000000000 號
    ），足以生損害於丙○○及合作金庫商業銀行海山分行。
二、案經丙○○訴請臺灣板橋地方法院檢察署檢察官偵查後聲請
    以簡易判決處刑。
    理  由
一訊據被告乙○○固不諱於上開時、地，蓋用黃思源之印鑑章
    於合作金庫商業銀行活期儲蓄存款取款憑條，製作內容為以
    黃思源名義領取上開取款金額之取款憑條，且將取款憑條交
    予合作金庫商業銀行東新莊分行及海山分行之承辦人員，而
    取得現金或轉帳至其自身之上開帳戶等情，惟矢口否認有何
    行使偽造私文書、詐欺取財犯行，辯稱：因黃思源於94年3
    月間已為肝癌末期，伊受黃思源之委託於其過世後領出其帳
    戶內之現金，用以辦理其後事，而黃思源過世後，伊從黃思
    源之上開帳戶所領出款項，係用以支付黃思源之喪葬費用，
    並未生損害於他人，亦無為自己或第三人之不法所有意圖云
    云。惟查：上揭事實，業經被告於原審時供承不諱（見原審
    卷第85頁），亦據告訴代理人丁○○、吳忠勇律師、陳麗芬
    律師於偵查、原審及本院審理時指訴歷歷，並有戶籍謄本影
    本、本院94年11月9 日板院通家玉94年度繼字第2099號函影
    本、本院94年11月28日板院通家科春天字第41151 號函影本
    、本院94年12月29日板院輔家玉94年度繼字第2406號函影本
    （見95年度他字第5705號偵查卷第3 頁至第10頁），暨合作
    金庫商業銀行東新莊分行95年12月1 日合金東莊存字第0950
    007083號函、合作金庫商業銀行海山分行96年4 月14日合金
    海存字第0960001654號函取款憑條、存款憑條影本（見95年
    度他字第5705號偵查卷第61頁至第63頁，及原審卷第13頁至
    第15頁）。被告雖聲請傳喚證人即告訴人丙○○，以證明丙○○於94年3 月間至台大醫院探望黃思源時，被告曾告知丙○○關於黃思源授權領取其帳戶內款項乙節（見本院卷第10
    0 頁及第152 頁），惟證人丙○○於本院審理時證稱：「我
    在九十四年三月份沒有去台大醫院看我哥哥」、「（問：你
    有在黃思源生前聽到黃思源說死後讓被告在死者的帳戶取款
    ？）沒有。」、「（問：黃思源有無同意被告可以在黃思源
    死後任意處置他的財產？）沒有。」、「（問：關於被告從
    合作金庫領出五十九萬元及三萬二千二百五十元是否有經過
    你、丁○○、黃植錄的同意？）都沒有。」等語，已難認黃
    思源確有於生前授權被告於其往生後領取帳戶內款項辦理後
    事。被告另於原審提出北投正覺禪寺出具之收據影本、大覺
    禪寺出具之感謝狀影本、功德芳名錄影本，以證明被告為辦
    理黃思源後事而支出668400元乙節，縱認被告所辯該節屬實
    ，然被告於94年9 月12日及同年9 月28日雖分別自黃思源帳
    戶領取590000元、32250 元，並將其中532250元轉帳至被告
    於合作金庫商業銀行大安分行所開立帳號為0000000000000
    號之帳戶，惟被告之上開帳戶於94年9 月28日即有另筆9000
    00元款項匯入，且該帳戶當日之結餘高達0000000 元，此有
    合作金庫商業銀行大安分行95年10月18日合金安存字第0950
    005973號函附交易明細表在卷可憑（見95年度他字第5705號
    偵查卷第66頁至第68頁），扣除被告自黃思源帳戶所領取之
    上開款項，實已足支付被告為辦理黃思源後事所支出之6684
    00元費用，矧被告為年齡已逾四十之成年人，亦為保險從業
    人員，且亦知於黃思源死後辦理拋棄繼承事宜，以保障自身
    權益，則依被告智識程度及社會經驗，對其須經其他繼承人
    丙○○等人同意，方能合法向銀行領取黃思源上開帳戶內款
    項乙節，豈能諉為不知？凡此均足徵被告係基於為自己不法
    所有之意圖，擅自盜蓋黃思源之印鑑章於合作金庫商業銀行
    活期儲蓄存款取款憑條領取款項，遂其匯入自身帳戶或領取
    現金以供己用之目的，其有詐欺及行使偽造私文書之故意，
    至為灼然。而告訴人丙○○既仍為黃思源之繼承人，對被繼
    承人黃思源銀行帳戶內款項即有繼承權，且揆諸銀行一般作
    業程序，亦不容被告未出具其他繼承人同意證明之情形下領
    取黃思源銀行帳戶內款項，被告盜領黃思源帳戶內款項之行
    為，已足生損害於丙○○及合作金庫商業銀行東新莊分行、
    海山分行。綜上，被告前揭所辯，無非推諉卸責之詞，不足
    採信。是本案事證明確，被告犯行洵堪認定，應予依法論處
    。
二、按法律變更之比較適用，比較時應就罪刑有關之共犯、未遂
    犯、想像競合犯、牽連犯、連續犯、結合犯，以及累犯加重
    、自首減輕暨其他法定加減（如身分加減）與加減例等一切
    情形，綜其全部罪刑之結果而為比較；且就比較之結果，須
    為整體之適用，不能割裂分別適用各該有利於行為人之法律
    ，此即法律變更之比較適用所應遵守之「罪刑綜合比較原則
    」及「擇用整體性原則」（參照最高法院24年上字第4634號
    判例、同院27年上字第2615號判例，及最高法院95年第八次
    刑事庭會議決議）。刑法第55條業經修正，刑法第56條業經
    刪除，於94年2 月2 日經總統公布，並自95年7 月1 日起施
    行，經查：
  (一)刑法第56條連續犯規定經刪除後，基於概括犯意所為之數行
    為，自95年7 月1 日起已不再成立連續犯而得論以一罪，而
    應依具體行為之性質論罪，本件被告行使偽造私文書、詐欺
    取財之犯罪行為均發生於修正條文施行之前，被告所為之各
    次行為，時間、地點、對象，各均獨立，依修正前刑法第56
    條之規定，論以連續犯之一罪，顯對被告較為有利。
  (二)刑法第55條後段有關「犯一罪而其方法或結果之行為犯他罪
    名」之牽連犯規定，亦經修正刪除，即修正後之刑法，已無
    牽連犯得論以裁判上一罪之情形，所犯之數罪，應按其具體
    情形論罪，查被告所為行使偽造私文書罪及詐欺取財罪，其
    行為、時間均屬各別獨立，但有原因、結果之牽連關係，適
    用修正前刑法第55條之規定，亦較有利於被告。
  (三)關於罰金刑，刑法分則編各罪所定罰金刑之貨幣單位原為銀
    元，修正前刑法第33條第5 款規定：「罰金：1 元（銀元）
    以上。」，而依罰金罰鍰提高標準條例規定，就72年6 月26
    日前修正之刑法部分條文罰金數額提高2 至10倍，其後修正
    者則不提高倍數，並依現行法規所定貨幣單位折算新臺幣條
    例規定，以銀元1 元折算新臺幣3 元。修正後刑法第33條第
    5 款規定：「罰金：新臺幣1000元以上，以百元計算之。」
    ，刑法第33條第5 款所定罰金貨幣單位經修正為新臺幣後，
    刑法分則各罪所定罰金刑之貨幣單位亦應配合修正為新臺幣
    ，為使刑法分則編各罪所定罰金之最高數額與刑法修正前趨
    於一致，乃增訂刑法施行法第1 條之1 ：「中華民國94年1
    月7 日刑法修正施行後，刑法分則編所定罰金之貨幣單位為
    新臺幣。94年1 月7 日刑法修正時，刑法分則編未修正之條
    文定有罰金者，自94年1 月7 日刑法修正施行後，就其所定
    數額提高為30倍。但72年6 月26日至94年1 月7 日新增或修
    正之條文，就其所定數額提高為3 倍。」。從而，刑法分則
    編各罪所定罰金刑之最高數額，於上開規定修正後並無不同
    ，惟修正後刑法第33條第5 款所定罰金刑最低數額，較之修
    正前提高，自以修正前刑法第33條第5 款規定有利於被告。
  (四)綜上，本件經綜合觀察全部罪刑比較之結果，依修正後刑法
    第2 條第1 項前段規定，應適用行為時法即修正前刑法第56
    條、第55條之規定。
  (五)另按，修正刑法係自95年7 月1 日起施行，在此之前，刑法
    分別編有關罰金刑之貨幣單位係銀元；且依刑法分則編應處
    罰金者，應適用罰金罰鍰提高標準條例第1 條、第4 條之規
    定，亦即應按各該具體條文制定或修正之先後，定其提高之
    倍數。惟刑法施行法增訂第1 條之1 ，於95年6 月14日經總
    統公布，並自同年7 月1 日起施行，該條規定：「中華民國
    九十四年一月七日刑法修正施行後，刑法分則編所定罰金之
    貨幣單位為新臺幣。九十四年一月七日刑法修正時，刑法分
    則編未修正之條文定有罰金者，自九十四年一月七日刑法修
    正施行後，就其所定數額提高為三十倍。但七十二年六月二
    十六日至九十四年一月七日新增或修正之條文，就其所定數
    額提高為三倍」，亦即自95年7 月1 日起，刑法分則編所定
    罰金之貨幣單位，由原來之銀元改為新臺幣；且94年1 月7
    日刑法修正時，刑法分則編未修正之條文定有罰金者，自95
    年7 月1 日起，有關罰金之數額提高為三十倍。揭櫫刑法施
    行法規範內容，本即包括規範刑法修正條文施行後所產生新
    舊法如何適用之問題，刑法施行法關於準據法有特別規定者
    ，自應優先於刑法總則第2 條規定而為適用，而刑法施行法
    第1 條之1 既增訂於刑法施行法之規範體系內，並非增訂於
    刑法總則編內，再參照刑法施行法第1 條之1 之立法理由，
    即修正條文說明亦謂「考量新修正之刑法施行後，不再適用
    『現行法規所定貨幣單位折算新臺幣條例』，為使罰金數額
    趨於一致，避免衍生新舊法比較適用問題，以緩和實務適用
    法律之衝擊，爰於不變動罰金數額之前提下，規定第二項如
    上」等語，依該條之立法目的，顯係基於解決新舊法比較適
    用所衍生問題而增訂該條規定以茲適用，則依體系解釋及目
    的解釋，刑法施行法第1 條之1 係新修正刑法第2 條之特別
    規定，而應優先適用（同此見解者，另參呂潮澤，「新修正
    刑法適用問題之探討」，收錄於法官協會雜誌第八卷第一期
    ，頁100） ，本件被告所犯刑法第339 條第1 項之詐欺罪，
    該罪有罰金刑之處罰，則本件逕適用刑法施行法第1 條之1
    之規定即可，毋庸依新修正刑法第2 條第1 項之規定，比較
    刑法施行法第1 條之1 及罰金罰鍰提高標準條例第1 條之規
    定何者有利於被告。
  (六)關於本件被告論罪科刑之部分，固適用修正條文施行前刑法
    第55條、第56條之規定，惟刑法施行法第1 條之1 規定之適
    用，並非係適用刑法第2 條第1 項規定之結果，而未涉及法
    律變更之比較適用，故本件之法律適用並無悖於前揭判例意
    旨所揭示之「罪刑綜合比較原則」及「擇用整體性原則」，
    至刑法第41條雖經修正，惟易刑處分之相關規定，尚非在上
    開罪刑綜合比較之列，併此敘明（同此見解者，參花滿堂，
    「刑法新舊法比較適用爭議問題研析」；張淳淙，「牽連犯
    、連續犯及常業犯廢除後之實務因應」。均發表於法官協會
    與臺灣高等法院於95年11月10日舉辦之「新修正刑法相關問
    題學術研討會」）。
三、核被告乙○○所為，係犯刑法第216 條、第210 條之行使偽
    造私文書罪及同法第339 條第1 項之詐欺取財罪。至被告盜
    用印章之行為，為偽造私文書之階段行為，應為偽造私文書
    之行為所吸收，不另論罪。又被告偽造私文書後再持以行使
    ，其低度之偽造行為自應為高度之行使行為所吸收，不另論
    罪。被告先後多次行使偽造私文書、詐欺之犯行，均時間緊
    密，所犯構成要件復相同，顯係基於概括犯意反覆為之，為
    連續犯，均應依95年7 月1 日修正條文施行前刑法第56條規
    定，以一罪論，並加重其刑。被告所犯詐欺取財罪及行使偽
    造私文書罪，有方法、目的之牽連關係，應依95年7 月1 日
    修正條文施行前刑法第55條之規定，從一重以行使偽造私文
    書罪論處。
四、原審以被告犯罪事證明確，據以論罪科刑，固非無見，惟查
    ：本件被告犯罪時間在96年4 月24日以前，合於中華民國九
    十六年罪犯減刑條例第2 條第1 項第3 款之規定，依法應予
    以減刑，原審未及減刑，顯有未合，是被告上開辯解雖不可
    採，然被告上訴所執原判決未依法減刑，為有理由，原判決
    應予以撤銷改判。爰審酌被告違背誠信，盜用已死亡配偶之
    印章盜領存款，罔顧其他繼承人之權益，顯乏尊重他人財產
    權益之觀念，應予非難，兼衡其素行（前無犯罪紀錄，見卷
    內臺灣高等法院被告全國前案紀錄表）、犯罪動機、目的、
    手段、智識程度、犯罪所得等一切情狀，量處如主文所示之
    刑，以示懲儆。復按刑第41條業經修正，於94年2 月2 日經
    總統公布，並自95年7 月1 日起施行，修正前刑法第41條第
    1 項前段規定：「犯最重本刑為五年以下有期徒刑以下之刑
    之罪，而受六個月以下有期徒刑或拘役之宣告，因身體、教
    育、職業、家庭之關係或其他正當事由，執行顯有困難者，
    得以一元以上三元以下折算一日，易科罰金。」，而被告行
    為時之易科罰金折算標準，依95年7 月1 日修正條文施行前
    罰金罰鍰提高標準條例第2 條前段之規定（該條業經總統於
    95年5 月17日公布刪除，並自95年7 月1 日失效），就其原
    定數額提高為100 倍折算1 日，則被告行為時之易科罰金折
    算標準，應以銀元100 元至300 元折算1 日，經折算為新臺
    幣後，係以新臺幣300 元至900 元折算為1 日；惟95年7 月
    1 日修正條文施行後之刑法第41條第1 項前段則規定：「犯
    最重本刑為五年以下有期徒刑以下之刑之罪，而受六個月以
    下有期徒刑或拘役之宣告者，得以新臺幣一千元、二千元或
    三千元折算一日，易科罰金。」，比較修正前後之易科罰金
    折算標準，以95年7 月1 日修正條文施行前刑法第41條第1
    項前段規定較有利於被告，依修正後刑法第2 條第1 項規定
    ，應適用95年7 月1 日修正條文施行前刑法第41條第1 項前
    段之規定，諭知有期徒刑易科罰金之折算標準。又查，被告
    之犯罪時間，係在96年4 月24日之前，依中華民國九十六年
    罪犯減刑條例第2 條第1 項第3 款之規定減其宣告刑二分之
    一，並依原宣告刑所定之折算標準諭知易科罰金折算標準。
    至被告盜用黃思源之印章蓋於合作金庫商業銀行活期儲蓄存
    款取款憑條之「存戶簽章」欄內之印文，並非偽造印章之印
    文，自不予宣告沒收（最高法院48年台上字第11 3號判例可
    資參照）。又被告偽造之合作金庫商業銀行活期儲蓄存款取
    款憑條，已交予合作金庫商業銀行，並非被告所有，不予宣
    告沒收，併此敘明。
據上論斷，應依刑事訴訟法第455 條之1 第1 項、第3 項、第36
9 條第1 項、第299 條第1 項前段，刑法第216 條、第210 條、
第339 條第1 項、第2 條第1 項前段、修正前第56條、修正前第
55 條 、修正前第41條第1 項前段，刑法施行法第1 條之1 ，修
正前罰金罰鍰提高標準條例第2 條、中華民國九十六年罪犯減刑
條例第2 條第1 項第3 款、第7條，判決如主文。
本案經檢察官甲○○到庭執行職務
中    華    民    國    97    年    10    月    28    日
                  刑事第十庭  審判長法  官  林海祥
                                    法  官  楊博欽
                                    法  官  許炎灶
上列正本證明與原本無異。
不得上訴。
                                    書記官  陳金鳳
中    華    民    國    97    年    10    月    28    日
附錄本案論罪科刑法條全文：
中華民國刑法第216條
（行使偽造變造或登載不實之文書罪）
行使第 210 條至第 215 條之文書者，依偽造、變造文書或登載
不實事項或使登載不實事項之規定處斷。
中華民國刑法第210條
（偽造變造私文書罪）
偽造、變造私文書，足以生損害於公眾或他人者，處 5 年以下有
期徒刑。
中華民國刑法第339條
（普通詐欺罪）
意圖為自己或第三人不法之所有，以詐術使人將本人或第三人之
物交付者，處5 年以下有期徒刑、拘役或科或併科1 千元以下罰
金。
以前項方法得財產上不法之利益或使第三人得之者，亦同。
前二項之未遂犯罰之。


司法院資訊處製作；財團法人民間司法改革基金會備份。
